【裁判字號】    99,交聲,513
【裁判日期】    990505
【裁判案由】    違反道路交通管理處罰條例聲明異議
【裁判全文】
臺灣臺北地方法院交通事件裁定         99年度交聲字第513號
原處分機關  臺北市交通事件裁決所
異  議  人
即受處分人  甲○○
上列異議人即受處分人因違反道路交通管理處罰條例案件，對於
臺北市交通事件裁決所於98年12月7 日所為之處分（原處分案號
：北市裁罰字第裁22-F00000000號）聲明異議，本院裁定如下：
    主  文
異議駁回。
    理  由
一、按道路交通管理處罰條例所稱之「車輛」，係指在道路上以
    原動機行駛之汽車（包括機器腳踏車）或以人力、獸力行駛
    之車輛；道路交通安全規則所稱之「汽車」，係指在道路上
    不依軌道或電力架線而以原動機行駛之車輛（包含機器腳踏
    車），道路交通管理處罰條例第3 條第8 款、道路交通安全
    規則第2 條第1 項第1 款定有明文。再按行車速度，依標誌
    或標線之規定，道路交通安全規則第93條第1 項定有明文。
    又汽車駕駛人，行車速度，超過規定之最高時速，或低於規
    定之最低時速，除有第43條第1 項第2 款情形外，處新臺幣
    （下同）1,200 元以上2,400 元以下罰鍰，並記違規點數1
    點，道路交通管理處罰條例第40條、第63條第1 項第1 款分
    別定有明文。另按機器腳踏車行駛之車道，應依標誌或標線
    之規定行駛，無標誌或標線者，在未劃分快慢車道之道路，
    應在最外側二車道行駛，單行道應在最左、右側車道行駛，
    道路交通安全規則第99條第1 項第1 款定有明文；而「禁行
    機車」標字，用以告示本車道禁止汽缸總排氣量未滿550 立
    方公分之機器腳踏車通行，繪設於路段起點，路段過長時，
    得於路段中加繪之，亦為道路交通標誌標線號誌設置規則第
    178 條所明定。又汽車駕駛人，爭道行駛而有機器腳踏車不
    在規定車道行駛之情形者，處600 元以上1,800 元以下之罰
    鍰；汽車駕駛人，有違反道路交通管理處罰條例第45條情形
    者，除依原條款處罰鍰外，並記違規點數1 點，道路交通管
    理處罰條例第45條第13款、第63條第1 項第1 款亦分別定有
    明文。
二、本件原處分機關即臺北市交通事件裁決所以異議人即受處分
    甲○○騎乘車牌號碼CRK-933 號重型機車，於民國98年8 月
    2 日下午2 時30分許，行經台三線136.7 公里處南往北向，
    因行速79公里（速限60公里），超速15公里而未滿20公里，
    且未在規定車道行駛，經設置該處之雷達自動照相器測速並
    拍照存證，而為苗栗縣警察局大湖分局南湖派出所員警以異
    議人違反道路交通管理處罰條例第40條、第45條第13款之規
    定，逕行舉發「此路段速限60公里，駕駛人行車速度經測時
    速79公里，超速19公里（未滿20公里）」、「機器腳踏車，
    不在規定車道行駛」之違規。嗣因異議人於應到案日期前向
    原處分機關提出申訴，原處分機關請舉發單位調查結果，仍
    認異議人有前揭違規行為，原處分機關遂於98年12月7 日依
    道路交通管理處罰條例第40條、第45條第13款、第63條第1
    項第1 款（裁決書漏引第1 款）及違反道路交通管理事件統
    一裁罰基準表規定，分別裁處異議人1,200 元、600 元之罰
    鍰（共處罰鍰1,800 元；裁決書上並註記異議人已於98 年9
    月4 日繳納1,200 元部分結案，惟尚不足罰鍰600 元），並
    各記違規點數1 點（共記違規點數2 點），合先敘明。
三、異議人聲明異議意旨略以：舉發地點為台三號省道136.7 至
    136.8 公里之間「復興三橋」北上方向，採證照片中之白色
    實線為路面邊緣，其右側為路肩而非車道，足證該地點實際
    上只有二車道，故本人騎乘普通重型機車行駛在內側車道，
    並未違反道路交通安全規則第99條第1 項第1 款「在未劃分
    快慢車道之道路，應在『最外側二車道』行駛」之規定。然
    舉發單位竟指舉發地點為二以上車道，且本人未於最外側二
    車道行駛，則本件舉發實與事實不符，為此聲明異議，請求
    撤銷原處分等語。
四、經查：
  (一)本件異議人甲○○於98年8 月2 日下午2 時30分許，騎乘車
    牌號碼CRK-933 號重型機車，行經當時速限每小時60公里之
    台三線南往北向136.7 公里處，經設置該處之雷達自動照相
    器測得行車速度為每小時79公里，而超速19公里之事實，此
    為異議人所不爭執，復有苗栗縣警察局舉發違反道路交通管
    理事件通知單、採證照片等在卷可證，是異議人「行車速度
    ，超過規定之最高時速未滿20公里」部分之違規行為，堪以
    認定。
  (二)異議人於上揭時、地，因以時速79公里超速且不在規定車道
    行駛，經設置該處之雷達自動照相器測速並拍照存證，而觀
    之採證照片，清晰可見異議人機車係行駛於內側車道。異議
    人雖否認有何「不在規定車道行駛」之違規行為，並辯稱違
    規地點僅有二線車道，其行駛於內側車道，實已符合道路交
    通安全規則第99條第1 項第1 款「應在『最外側二車道』行
    駛」之規定云云。惟查：
  1.原舉發機關函覆原處分機關略以：「按機器腳踏車駕駛人，
    爭道行駛有不在規定車道行駛者，處600 元以上1,800 元以
    下罰鍰。另按機器腳踏車行駛之車道，應依標誌或標線之規
    定行駛；無標誌或標線者，依下列規定行駛：在未劃分快慢
    車道之道路，應在最外側二車道行駛；單行道應在最左、右
    側車道行駛。按交通部74年10月21日交路（74）字第22487
    號函示：『按內側車道，一般係指四車道以上之道路，其最
    靠近中央分隔帶或行車分向線之車道而言。』道路交通管理
    處罰條例第45條第13款、道路交通安全規則第99條第1 項第
    1 款分別訂有明文；另台3 線本分局轄區自107K起至154K除
    （141K＋500 至145K＋700 ）為二車道外，道路雙向內側均
    有標明禁行機車之標語，合先敘明。經檢視採證照片余君駕
    駛CRK-933 號普重機車在二以上車道內側車道行駛，核余君
    在二以上車道行駛，不在最外側二車道行駛：『係指一車道
    為內側車道，並非最外側二條車道』，余君所陳述：路面邊
    緣右側並非車道一節無涉，顯為推卸之詞，本案之舉發並無
    不當」等語明確，此有苗栗縣警察局大湖分局99年3 月29日
    湖警四字第0990003880號函在卷可憑。
  2.按駕駛人駕駛車輛，應遵守道路交通標誌、標線、號誌之指
    示，道路交通管理處罰條例第4條第1項前段定有明文。據本
    院以電話詢問關於違規地點「禁行機車」標字之設置情形，
    舉發機關承辦人員陳盛國答覆以：「違規地點之內側車道屬
    禁行機車車道，且於路面繪有禁行機車標字，該標字雖並非
    剛好繪製在異議人遭拍照採證之136.7 公里處，惟台三線沿
    途均有繪製，異議人應可明確知悉」等語（本院公務電話記
    錄），足見於違規地點路段沿線之內側車道地面上，「禁行
    機車」標字之設置極為明確。又道路交通標誌標線號誌設置
    規則第178 條本僅要求「禁行機車」標字須於路段起點繪設
    ，而台三線沿線亦已於路段中加繪「禁行機車」標字，是縱
    使採證照片中未將「禁行機車」標字字樣一併攝入，仍無礙
    於違規地點之內側車道確屬禁行機車車道之認定。異議人既
    領有合格駕駛執照，對於各種標線所示意義即應熟知並確實
    遵守，然異議人竟恣意行駛在「禁行機車」道上並遭拍照採
    證，是本件事證明確，異議人「不在規定車道行駛」之違規
    行為堪予認定。
  3.縱認異議人於駕駛途中均未能注意路面繪製之「禁行機車」
    標字，姑且不論異議人本身有無疏失與否，惟關於機器腳踏
    車於道路未劃設標誌或標線之情況下應在何車道行駛，道路
    交通安全規則第99條第1 項已有規範，是異議人實有明確之
    交通規則可資遵循。觀之卷附採證照片顯示，違規地點路段
    係以白虛線劃分車道，故屬未劃分快慢車道之道路（道路交
    通標誌標線號誌設置規則第149 條第1 項第1 款規定參照）
    ，則依前開道路交通安全規則第99條第1 項第1 款之規定，
    異議人車輛應在「最外側二車道」行駛。而「所謂『最外側
    二車道』，並非指最外側『兩個』車道，而是指由內側車道
    數來，內側車道為『一車道』，最外側車道即為『二車道』
    （亦即『第二車道』）。因為若同向車道有三線道以上，即
    會劃分快慢車道；若同向車道只有兩個線道，並無劃分快慢
    車道，則最外側車道一定是『二車道』，故『二車道』僅係
    用以標明車道順次，則依前開條文規定，於未劃分快慢車道
    之道路，機車應行駛在『最外側二車道』，不得行駛在內側
    車道」等情，業據本院電詢舉發機關承辦人員陳盛國後查明
    屬實，此有本院公務電話紀錄在卷可參。準此，異議人車輛
    行駛在內側車道上，亦已違反道路交通安全規則第99條第1
    項第1 款之規定，是異議人以違規地點之內側車道亦屬「最
    外側二車道」等語置辯，實有誤解，其所辯並不足採。
  4.按內側車道，一般係指四車道以上之道路，其最靠近中央分
    隔帶或行車分向線之車道而言，此有交通部74年10月21日交
    路（74）字第22487 號函示在案。而上開函示中所稱「四車
    道以上之道路」，係指雙向共四個車道以上而言，故同向各
    兩個車道即屬之（本院公務電話記錄參照）。觀諸異議人提
    供之現場照片，清晰可見違規地點之路段中央設有分向線，
    且雙向共有四線車道，而異議人行駛之南往北向共有二線車
    道等情，是足認違規地點台三線136.7 公里處係屬雙向共「
    四車道以上之道路」，且異議人機車所行駛之車道確為最靠
    近行車分向線之內側車道無誤。本件異議人於聲明異議狀中
    就違規地點之車道數是否為「二以上車道」多所著墨，並辯
    稱路面邊緣之右側為路肩並非車道，故其行車方向之南往北
    向僅有二線車道等語，然此與原舉發機關於上開函文中所稱
    「雙向各二車道」之認定結果並無二致；況違規地點之內側
    車道係屬禁行機車車道，已如前所述，則違規地點之車道數
    目實與本件「不在規定車道行駛」之違規事實認定無涉，故
    異議人以此作為異議理由，顯屬誤會，附此敘明。
五、綜上所述，異議人確有於上揭時、地，行車速度超過規定之
    最高時速未滿20公里，以及不在規定車道行駛之違規行為，
    原處分機關依道路交通管理處罰條例第40條、第45條第13款
    款、第63條第1 項第1 款（裁決書漏引第1 款）及違反道路
    交通管理事件統一裁罰基準表規定，裁處異議人罰鍰1,800
    元，並共記違規點數2 點，尚無違誤。異議人猶執前詞指摘
    原處分不當，為無理由，自應將其異議駁回。
六、據上論斷，應依道路交通案件處理辦法第19條，裁定如主文
    。
中    華    民    國    99    年    5     月    5     日
                         交通法庭法  官  林孟皇
本正本證明與原本無異。
如不服本裁定，應於送達後5日內向本院提出抗告狀。
                                 書記官  楊雅鈞
中    華    民    國    99    年    5     月    5     日

司法院資訊處製作；財團法人民間司法改革基金會備份。
